臺灣高等法院高雄分院民事判決　九十年度上字第三八六號
　　　上　訴　人　　丙○○
　　　上　訴　人　　乙○○
　　　被上訴人　　　甲○○
右當事人間請求分割共有物事件，上訴人對於中華民國九十年九月十三日臺灣屏東地
方法院九十年度訴字第三三一號第一審判決提起上訴，本院判決如左：
    主    文
上訴駁回。
第二審訴訟費用由上訴人負擔。
      事實及理由
一、本件為分割共有物之訴訟，訴訟標的對於共同訴訟之各人必須合一確定，雖僅丙
    ○○提起上訴，依民事訴訟法第五十六條第一項第一款規定，效力及於同造之乙
    ○○，應併列為上訴人，合先敘明。
二、被上訴人起訴主張：坐落屏東縣佳冬鄉○○段一九三地號，面積０點九九二二公
    頃之耕地（以下簡稱系爭土地），乃兩造共有，各共有人應有部分，被上訴人為
    一０二三分之三００，上訴人丙○○為一０二三分之五二三，上訴人乙○○為一
    ０二三分之二００。系爭土地目前為共有人分別占有種植蓮霧如附圖虛線所示（
    即如屏東縣枋寮地政事務所九十年八月二日九十屏枋地二字第四六一六號函所附
    測量成果圖甲案虛線所示），無不能分割之情形，亦無不予分割之約定，因各共
    有人不能達成分割之協議，爰訴請裁判分割。
    上訴人均同意系爭土地原物分割，上訴人丙○○並請依據各共有人之應有部份比
    例計算面積、依使用現況分割（如前開甲案所示) ，如依此分割方案，上訴人乙
    ○○無法通行聯外道路部份，其並與被上訴人陳明願共同提供一定通行道路所需
    面積供乙○○通行使用；上訴人乙○○主張依序將系爭土地北面分配丙○○、中
    間分配被上訴人，伊分配最南面 (即如屏東縣屏東地政事務所九十年八月二日九
    十屏枋地二字第四六一六號函所附測量成果圖之乙案），如此各共有人分得土地
    均能臨路且後方均有溝渠可供灌溉。
三、原審就系爭土地分割為如附圖所示Ａ部分面積０．五０七二公頃歸上訴人丙○○
    取得，Ｂ部分面積０．一九四０公頃歸上訴人乙○○取得，Ｃ部分面積０．二九
    一０公頃歸被上訴人取得  (即前揭乙案)。上訴人丙○○就原審所為判決不服，
    求為將原判決廢棄，改依如上開甲案所示之方法為分割，如依乙案分割，上訴人
    乙○○受有平均土地單價高於分割前分管土地單價之利益，應以金錢補償或減少
    分得面積；上訴人乙○○求為維持原判決。被上訴人則求為駁回上訴之判決。
四、本件被上訴人主張系爭土地為兩造所共有，各共有人應有部分，被上訴人為一０
    二三分之三００，上訴人丙○○為一０二三分之五二三，上訴人乙○○為一０二
    三分之二００，目前均為共有人分別占有種植農作物，無不分割之約定，且就分
    割方法不能獲致協議，業據其提出土地登記謄本、照片四張為證，且為上訴人所
    不爭執，堪信為實在。按八十九年一月二十六日修正之農業發展條例第十六條第
    一項第四款之規定，在該條例於八十九年一月四日修正施行前取得共有之耕地，
    縱每宗耕地分割後每人所有面積未達０．二五公頃，仍得分割為單獨所有。兩造
    係於農業發展條例修正前取得系爭耕地所有權成為共有人，有系爭土地登記謄本
    在卷可稽，則分割後雖未能達每人分得面積均零點二五公頃以上，仍在允許分割
    之列，是亦無不能分割之情形。再按除因物之使用目的不能分割或契約定有不可
    分割之期限者外，共有人得隨時請求分割共有物；又共有物之分割，依共有人協
    議之方法行之，分割之方法不能協議者，法院得依任何共有人之聲請，以原物分
    配於各共有人，民法第八百二十三條第一項、第八百二十四條第一、二項分別定
    有明文。系爭土地依其使用目的既非不能分割或約定有不可分割之期限，復不能
    就分割方法達成協議，則被上訴人請求裁判分割，即屬有據。
五、查系爭土地為耕地，地形規則，呈北寬南窄之梯形，除土地西南側面臨寬約七公
    尺之產業道路，餘三側均與他人土地相鄰，並為灌溉溝渠所圍繞，又各共有人均
    在系爭土地上種植蓮霧樹如附圖虛線所示，上訴人丙○○蓋有面積零點００四六
    公頃之磚造石綿瓦工寮並鑿一水井，被上訴人則蓋有面積約零點００三九公頃之
    磚造鐵皮頂豬舍做工寮使用，上訴人丙○○自承所種蓮霧樹樹齡約十二年，上訴
    人乙○○自承種植蓮霧樹約十年樹齡，被上訴人種植約達十年之蓮霧樹，均為可
    結果實之成熟期，且三面圍繞之溝渠均可引用農田水利會之水源等情，業經原審
    法院勘驗明確，製有勘驗筆錄及使用現況略圖在卷可稽，並囑託屏東縣枋寮地政
    事務所派員實施測量製有使用現況成果圖，及被上訴人提出之土地登記謄本、照
    片四張及現況圖一份附卷足憑。
六、被上訴人及上訴人丙○○陳明兩造依現況位置耕種已四十餘年，上訴人丙○○與
    被上訴人現使用之土地面臨馬路，其價值較之上訴人乙○○所占用全不臨路之裡
    地，價值高出一倍，如依原審之分割方案，乙○○將因分割後土地臨路而受有額
    外利益；系爭土地東側較西側高約二尺有餘，中間並有高達一尺餘之落差，兩造
    蓮霧樹依地形種植，如依乙案分割，將導致耕作成本增加，位於界址處之蓮霧將
    遭砍伐，影響經濟利益，認採行甲案分割較符土地使用之利益，並為免乙○○分
    得土地成為袋地，被上訴人及上訴人丙○○分別陳明願提供通行道路供其使用等
    語。經查，兩造間就系爭土地原即無分管約定，經被上訴人及乙○○分別具狀陳
    明 (原審卷第四頁、第七十頁；上訴人丙○○於本院主張兩造間有分管約定，然
    未舉證以實其說) ，且上訴人丙○○及被上訴人非但均未能舉證證明兩造最初取
    得系爭土地現耕作部分之價格，更況各共有人向前手取得應有部分之價格多少，
    乃各該共有人與前手間之合意，於各該共有人間並不當然互受拘束，甚而影響分
    割價值之判斷，而謂買受時付出最高價值者，受分配之土地價值應高於他共有人
    ，尚不得以現使用位置之土地價值作為分割後土地價值是否相當之衡量標準，是
    上訴人丙○○主張如依乙案分割，請求按臨路與未臨路部分鑑定系爭土地價值，
    按現使用土地位置計算價格，據以減少乙○○分得土地面積云云，即屬無據。再
    按之裁判上分割共有土地時，並非必須完全依分管契約以為分割，而應斟酌土地
    之經濟上價值，並求各共有人分得土地之價值相當，利於使用 (最高法院八十五
    年台上字第五三號參照) ，是本院審酌，如採甲案之分割結果，雖可維持共有人
    之使用現況  (非分管)，減少農作物剷除及工寮拆除之損失，然將使乙○○分得
    之土地成為袋地，上訴人丙○○及被上訴人並因提供乙○○通行道路，減少實質
    使用面積；如採乙案分割結果，各共有人均可直接取得與外聯絡通行之方法，他
    共有人無須另提供乙○○通行道路而減少耕作面積，土地因分割得以充分耕作使
    用，且各共有人亦能直接引用灌溉溝渠之用水耕作，其分割結果地形較方正，耕
    作上亦屬便利。況本件各共有人所種植之蓮霧樹齡差距在二年以內，且均達可結
    果採收之成熟時期，因互換耕作位置形成之經濟利益影響較小，而系爭土地固如
    上訴人丙○○所陳，部分有一尺餘之落差，亦非不得填土予以改良，及被上訴人
    所搭蓋位於土地東南側供作工寮使用之磚造鐵皮頂空豬舍，與上訴人丙○○所使
    用之磚造石綿瓦工寮，均無不能拆除他遷之事由，上訴人丙○○復可充分利用東
    北面外圍之溝渠，取得灌溉上之便利，而無須再完全仰賴所鑿水井，更況各該工
    寮、豬舍、水井均已使用多年，經濟價值亦非鉅厚，則採乙案分割結果，縱原所
    鑿水井在他共有人分得土地上，亦不致造成損失。從而，本院以系爭土地性質上
    屬農地，土地之使用現狀及灌溉之需，土地無分管約定之事實，及兩造各自所陳
    之意願，並兩造通行之需要考量等情，為求充分發揮土地使用之經濟利益，兼顧
    兩造間公平原則等情，認以原審所採如附圖所示乙案之分割方案，較為公平合理
    ，上訴意旨請求廢棄，並改採甲案分割，並無理由，應予駁回。
四、據上論結，本件上訴為無理由，依民事訴訟法第四百四十九條第一項、第七十八
    條、第八十五條第一項前段、第八十一條第二款，判決如主文。
中　　　華　　　民　　　國　　九十一　　年　　　三　　　月　　十三  　　日
                                      臺灣高等法院高雄分院民事第六庭
~B1審判長法官　許明進
~B2　　　法官　李炫德
~B3　　　法官　謝肅珍
右為正本係照原本作成
如對本判決上訴，須於判決送達後二十日內向本院提出上訴狀，未表明上訴理由者，
，應於上訴後二十日內向本院提出理由書（均須按他造當事人之人數附繕本）。上訴
時應提出委任律師或具有律師資格之人之委任狀，並依附註條文規定辦理。
~B法院書記官　鄭翠芬
中　　　華　　　民　　　國　　九十一　　年　　　三　　　月　　十八　　　日
附註：
民事訴訟法第四百六十六條之一：
對於第二審判決上訴，上訴人應委任律師為訴訟代理人，但上訴人或其法定代理人具
有律師資格者，不在此限。
上訴人之配偶、三親等內之血親、二親等內之姻親，或上訴人為法人、中央或地方機
關時，其所屬專任人員具有律師資格並經法院認為適當者，亦得為第三審訴訟代理人。
。
第一項但書及第二項情形，應於提起上訴或委任時釋明之。
                                                                   Ｊ
